【裁判字號】    99,訴,793
【裁判日期】    990804
【裁判案由】    違反臺灣地區與大陸地區人民關係條例
【裁判全文】
臺灣高雄地方法院刑事判決               99年度訴字第793號
公  訴  人  臺灣高雄地方法院檢察署檢察官
被      告  甲○○
指定辯護人  本院公設辯護人黃文德
上列被告因違反臺灣地區與大陸地區人民關係條例案件，經檢察
官提起公訴（98年度偵字第27051 號），本院判決如下：
    主  文
甲○○幫助犯臺灣地區與大陸地區人民關係條例第七十九條第二
項之圖利使大陸地區人民非法進入臺灣地區罪，累犯，處有期徒
刑壹年捌月，減為有期徒刑拾月。
    事  實
一、甲○○前因竊盜案件，經本院以91年度易字第566 號判決判
    處有期徒刑1 年2 月確定，於民國92年4 月27日執行完畢。
    甲○○與大陸地區人民陳國清（另經臺灣高雄地方法院檢察
    署檢察官為緩起訴處分）係夫妻，其得悉陳國清之外甥女吳
    幼清欲找臺灣男子以假結婚方式進入臺灣，並無與臺灣地區
    男子結婚之真意，而大陸地區人民非經主管機關許可亦不得
    進入臺灣地區，適巧李紋峰認識仲介大陸地區人民以假結婚
    方式非法進入臺灣地區之友人呂忠賢（另案由臺灣屏東地方
    法院檢察署通緝中），甲○○遂基於使大陸地區人民非法進
    入臺灣地區，及使公務員登載不實文書之幫助犯意，於93年
    間某日，介紹呂忠賢與吳幼清認識，再由呂忠賢仲介林文合
    （另案判決確定）作為「人頭丈夫」。嗣呂忠賢與林文合即
    共同基於圖利使大陸地區人民非法進入臺灣地區之犯意聯絡
    ，推由林文合擔任「人頭丈夫」，並與吳幼清約定，每半年
    給付新臺幣2 萬元予林文合，作為其擔任人頭丈夫之報酬，
    林文合因而於93年5 月12日前往大陸地區，透過呂忠賢所安
    排之管道，與大陸地區人民吳幼清於93年5 月20日在大陸地
    區福建省寧德市公證處辦理結婚手續，而取得該市公證處簽
    發之結婚證明書暨公證書，林文合於93年5 月23日旋即返臺
    。繼而為使吳幼清得非法入境來臺打工，林文合乃於93年9
    月8 日，委由不知情之許雅芬向內政部警政署入出境管理局
    （下稱境管局，96年1 月2 日改制為內政部入出國及移民署
    ）申辦「大陸地區人民進入臺灣地區旅行證」，經境管局承
    辦人員實質審查後未能探悉異樣故予核發，終使吳幼清於93
    年11月7 日經高雄小港國際機場非法進入臺灣地區。迨吳幼
    清入境後，即與林文合共同基於使公務員登載不實文書之犯
    意聯絡，於93年12月7 日，由吳幼清、林文合相偕前往高雄
    縣林園鄉戶政事務所，填載內容不實之「結婚登記申請書」
    而辦理結婚登記，致使不知情且僅為形式審查之承辦公務員
    將此不實事項登載在其職務上所掌、具公文書性質之戶籍登
    記資料中，足生損害於戶政機關對結婚登記及戶籍資料管理
    之正確性。
二、案經屏東縣政府警察局屏東分局報告臺灣屏東地方法院檢察
    署檢察官呈請臺灣高等法院高雄分院檢察署檢察長核轉臺灣
    高雄地方法院檢察署檢察官偵查起訴。
    理  由
一、證據能力部分：
（一）卷附傳聞證據，經檢察官、被告及辯護人於本院審理中均
      明示同意列為證據，經本院審酌上開證據之取得過程並無
      瑕疵，又與待證事實具有關聯性，證明力亦非明顯過低，
      採為本案證據具有適當性，依刑事訴訟法第159 條之5第1
      項規定，得為證據。
（二）卷附大陸地區人民入出臺灣地區申請書影本、臺灣地區人
      民申請大陸地區配偶來台團聚資料表及保證書影本，均係
      被告自行製作之文書，自不受傳聞法則之拘束，復查無違
      法取得之情事，應具有證據能力。
（三）再全戶戶籍資料查詢結果、旅客入出境紀錄查詢，為儀器
      紀錄資料後機械列印而得；海基會93年6 月7 日（93）南
      核字第038246號證明書影本、大陸地區福建省寧德市公證
      處（2004）寧證字第1210號結婚公證書影本，均非該製作
      文書之人就特定事實之體驗或知識，為一定意義內容之陳
      述，自非供述證據，無傳聞法則之適用，且其取得並無不
      法，均應有證據能力。
二、上開事實，訊據被告甲○○於本院審理中坦承不諱，核與證
    人陳國清於警詢及偵訊中、證人吳幼清於警詢及偵訊中、證
    人林文合於警詢及偵訊中所述相符，並有海基會93年6 月7
    日（93）南核字第038246號證明影本、大陸地區福建省寧德
    市結婚公證書影本、戶籍謄本、內政部警政署大陸地區人民
    資訊管理系統基本資料查詢、內政部入出國及移民署98 年2
    月10日移署資處鈺字第0980020394號函、入出國日期證明書
    影本、大陸地區人民進入臺灣地區旅行證申請書、大陸地區
    人民進入臺灣地區保證書影本、大陸地區人民在臺灣地區居
    留或定居申請書影本、行政院勞工委員會98年2 月20日勞職
    許字第0980004143號函及吳幼清申請工作許可之相關資料、
    出境登記表影本、大陸地區配偶工作許可證影本、大陸通行
    證影本、結婚登記申請書、中華民國入出境許可證、旅客入
    出境紀錄查詢各1 份（警一卷第3-4 頁、第22-23 頁、第25
    -28 頁、第37-39 頁、第49-51 頁，警二卷第2 頁、第7 頁
    、第8 頁、第9-10頁、第11頁、第12-13 頁、第14頁、第15
    頁、第17頁、第18頁、第20-21 頁、第27-31 頁、第36頁、
    第37-39 頁、第43-44 頁、第45-47 頁，警三卷第10-12 頁
    、第13-15 頁、第17-18 頁、第19-20 頁、第37頁、第38頁
    ，偵一卷第8-12頁、第19-21 頁、第66頁、第70-74 頁、第
    75-76 頁，偵二卷第9-10頁）在卷可稽。是被告之任意性自
    白，核與事實相符，堪予採信。
三、辯護人雖稱：本件被告係受吳幼清之託，始介紹吳幼清與呂
    忠賢認識，並由呂忠賢安排林文合前往大陸地區與吳幼清辦
    理結婚公證，及申請吳幼清入境臺灣地區，其所幫助之對象
    ，應為吳幼清，而無由構成幫助大陸地區人民非法進入臺灣
    地區之犯行；即便認被告確有構成幫助大陸地區人民非法進
    入臺灣地區罪行，則被告自始即無收取任何報酬，應無營利
    之意圖云云。惟本件被告介紹呂忠賢與大陸地區人民吳幼清
    認識，呂忠賢為使吳幼清得依據上開規定入境臺灣地區，便
    安排無結婚真意之林文合前往大陸地區，與吳幼清辦理結婚
    手續，以徒具外觀合法形式之結婚，任由吳幼清以探親為由
    申請來臺，藉以規避我國政府對大陸地區人民入境之管制，
    待吳幼清入境後，林文合、吳幼清又協同前往高雄縣林園鄉
    戶政事務所辦理結婚登記，則被告介紹吳幼清與呂忠賢、林
    文合認識，實質上形同對呂忠賢、林文合共同以非法手段使
    大陸地區人民進入臺灣之犯行，及林文合、吳幼清共同行使
    使公務員登載不實文書之犯行加以助力；且吳幼清並與林文
    合約定，由林文合擔任人頭配偶，申請吳幼清來臺，每半年
    可取得2 萬元之報酬作為代價，則林文合主觀上係基於營利
    之意圖甚明，被告既係幫助呂忠賢、林文合共同使大陸地區
    女子吳幼清非法進入臺灣地區，自難認其幫助行為不及於使
    大陸地區人民非法進入臺灣地區，或不及於營利意圖。是辯
    護人前開所述，顯有誤會。
四、本件事證明確，被告犯行洵堪認定，應依法論科。
五、新舊法比較：
    按行為後法律有變更者，適用行為時之法律。但行為後之法
    律有利於行為人者，適用最有利於行為人之法律；刑法第2
    條第1 項定有明文。又法律變更比較時應就罪刑有關之共犯
    、未遂犯、連續犯、牽連犯、結合犯以及累犯加重、自首減
    輕、暨其他法定加減原因、與加減例等一切情形，綜其全部
    之結果，而為比較，再適用最有利於行為人之法律處斷，最
    高法院24年上字第4634號、27年上字第2615號判例可供參考
    。查被告行為後，第33條第5 款關於罰金刑之規定，已於94
    年2 月2 日修正公布，並於95年7 月1 日起施行。而該條第
    5 款之規定，已由「一元（新台幣3 元）以上」修正為「新
    台幣一千元以上，以百元計算之」。查被告所犯臺灣地區與
    大陸地區人民關係條例第79條第2 項，有併科罰金之規定、
    被告所犯刑法第214 條之法定刑，有罰金刑之規定，經比較
    修正前、後關於科處罰金刑之最低刑度規定，自應以被告行
    為時之修正前法律較有利於被告。
六、論罪部分：
（一）按大陸地區人民非經主管機關許可，不得進入臺灣地區；
      又不得使大陸地區人民非法進入臺灣地區，臺灣地區與大
      陸地區人民關係條例第10條第1 項及第15條第1 項第1 款
      分別定有明文。次按臺灣地區與大陸地區人民關係條例第
      79條第1 項處罰違反同條例第15條第1 款所定使大陸地區
      人民非法進入臺灣地區罪，凡非經合法手續進入者皆包含
      之，自不以偷渡進入為限（最高法院90年度台上字第3180
      號判決參照）。次按結婚，應為結婚之登記，結婚登記，
      應以當事人之一方為申請人，戶籍法第17條第1 項、第35
      條分別定有明文，而申請人於申請結婚戶籍登記時，應提
      出證明文件，經戶政事務所承辦公務員查驗後，將受理登
      記資料登錄於電腦系統，並於國民身分證及戶口名簿有關
      欄內為必要之註記，戶籍法施行細則第13條、第17條亦有
      明文，關於結婚戶籍登記，戶政機關僅有形式審查權而無
      實質審查權，故倘申請人明知無結婚之實，卻使戶政機關
      公務員為結婚之登記，應該當於使公務員登載不實公文書
      犯行。
（二）被告甲○○為使大陸地區女子吳幼清得依據上開規定入境
      臺灣地區，介紹吳幼清與呂忠賢認識，使呂忠賢得以仲介
      林文合至大陸地區與吳幼清假結婚，則林文合與吳幼清並
      無結婚真意，卻仍於大陸地區辦理結婚公證，以徒具外觀
      合法形式之結婚，任由吳幼清以配偶團聚為由申請來臺，
      藉以規避我國政府對大陸地區人民入境之管制，實質上形
      同以非法手段使大陸地區人民進入臺灣；且吳幼清又與林
      文合約定每半年2 萬元為辦理與吳幼清假結婚並使之來臺
      之代價，則呂忠賢、林文合主觀上係基於營利之意圖而使
      大陸地區人民非法進入臺灣地區甚明；又吳幼清與林文合
      均明知其等間於結婚真意，卻於吳幼清來台後，與林文合
      共同前往高雄縣林園鄉戶政事務所辦理結婚登記，使承辦
      該登記事項，僅為形式審查之公務員將上開不實結婚內容
      ，登載於其業務上所掌之戶籍登記資料中。是被告所為係
      參與意圖營利使大陸地區人民非法進入臺灣地區罪，及使
      公務員登載不實罪構成要件以外之行為，且在無證據證明
      被告係以正犯而非以幫助犯之犯意參與犯罪之情形下，應
      認其所為係幫助犯而非正犯行為。故核被告對呂忠賢、林
      文合共同意圖營利，以假結婚之方式，使大陸地區人民吳
      幼清非法入境臺灣地區之行為，及對吳幼清、林文合共同
      使公務員登載不實文書之行為施以助力，係犯刑法第30條
      第1 項、臺灣地區與大陸地區人民關係條例第79條第2 項
      、刑法第214 條之幫助意圖營利使大陸地區人民非法進入
      臺灣地區罪、幫助使公務員登載不實文書罪。被告並未實
      際參與詐欺取財犯行，所犯情節較正犯輕微，酌依刑法第
      30條第2 項規定，減輕其刑。又被告前已有如事實欄所載
      之刑事前案紀錄，甫於92年4 月28日縮刑期滿執行完畢，
      有臺灣高等法院被告前案紀錄表1 份在卷可按，其於有期
      徒刑執行完畢後5 年內，故意再犯本件有期徒刑以上之罪
      ，為累犯，應依刑法第47條第1 項規定加重其刑。被告同
      時有刑之加重、減輕事由，依刑法第71條第1 項之規定，
      先加後減之。再吳幼清於93年11月7 日非法入境臺灣地區
      後，即與林文合共同前往高雄縣林園鄉戶政事務所辦理虛
      偽結婚登記，係使不知情之承辦公務員，僅為形式審查，
      即將該不實事項登載於其業務上所填宰之戶籍登記資料中
      ，復查無吳幼清或林文合有對外使用該登記不實結婚登記
      事項之戶籍登記資料，自難謂其等有行使之犯行，而被告
      之幫助行為，自亦無從從屬於行使之犯行，是檢察官起訴
      意旨認此部分應構成幫助行使使公務員登載不實文書罪，
      尚有未洽。復按刑法第28條之共同正犯，係指二人以上共
      同實施犯罪之行為者而言，幫助他人犯罪，並非實施正犯
      ，在事實上雖有二人以上共同幫助，要應各負幫助責任，
      仍無適用該條之餘地（最高法院72年度台上字第7115號判
      決意旨參照），是檢察官雖認被告就上開犯行，與陳國清
      間，有犯意聯絡及行為分擔，應論共同正犯等語，容有誤
      會。再被告以一幫助行為，同時構成上開二罪，應屬想像
      競合犯，應依刑法第55條之規定，從一較重之幫助意圖營
      利使大陸地區人民非法進入臺灣地區罪處斷，檢察官起訴
      意旨認此部分應論以牽連犯，自有未合。
七、科刑部分：
    爰審酌被告甲○○利用介紹大陸地區女子吳幼清與呂忠賢認
    識，再由呂忠賢仲介林文合與吳幼清假結婚之方式，使大陸
    地區人民吳幼清因此得非法入境臺灣地區，並與林文合共同
    前往戶政事務所辦理虛偽結婚登記，對戶政機關關於結婚登
    記與戶籍管理之正確性，及大陸地區人民入出境管制之安全
    性均產生負面影響，且對於我國國家安全、就業市場、社會
    治安亦造成相當程度之危害，所為實屬不該，惟念其僅係幫
    助犯，參與程度較輕，並斟酌其係因其妻陳國清與吳幼清為
    親戚關係，始為本件犯行，又自始未獲任何酬勞等一切情狀
    ，量處如主文所示之刑。又本件被告犯罪時間在96年4 月24
    日之前，符合中華民國96年罪犯減刑條例所定之減刑條件，
    爰依該條例第2 條第1 項第3 款規定，減其宣告刑2 分之1
    。
八、至未扣案之各公文書，因已分別交付給戶政機關、內政部警
    政署入出境管理局等公務機關收受，非屬被告所有，爰不予
    宣告沒收（最高法院43年臺上字第747 號判例意旨參照），
    附此敘明。
據上論斷，應依刑事訴訟法第299 條第1 項前段，臺灣地區與大
陸地區人民關係條例第79條第2 項，刑法第2 條第1 項前段、第
11條前段、第30條、第214 條、第55條、第47條第1 項，中華民
國九十六年罪犯減刑條例第2 條第1 項第3 款、第7 條，判決如
主文。
本案經檢察官陳建宇到庭執行職務。
中    華    民    國    99    年    8     月    4     日
                刑事第十二庭  審判長法  官  黃建榮
                                    法  官  王品惠
                                    法  官  楊珮瑛
以上正本證明與原本無異。
如不服本判決應於收受送達後10日內向本院提出上訴書狀，並應
敘述具體理由；如未敘述上訴理由者，應於上訴期間屆滿後20日
內向本院補提理由書（均須按他造當事人之人數附繕本）「切勿
逕送上級法院」。
中    華    民    國    99    年    8     月    5     日
                                    書記官  郭南宏
附錄本件論罪科刑法條全文
臺灣地區與大陸地區人民關係條例第15條第1款
（禁止行為）
下列行為不得為之：
一、使大陸地區人民非法進入臺灣地區。
臺灣地區與大陸地區人民關係條例第79條第1項、第2項
（罰則）
違反第十五條第一款規定者，處一年以上七年以下有期徒刑，得
併科新臺幣一百萬元以下罰金。
意圖營利而犯前項之罪者，處三年以上十年以下有期徒刑，得併
科新臺幣五百萬元以下罰金。
中華民國刑法第214 條
（使公務員登載不實罪）
明知為不實之事項，而使公務員登載於職務上所掌之公文書，足
以生損害於公眾或他人者，處三年以下有期徒刑、拘役或五百元
以下罰金。
中華民國刑法第216 條
（行使偽造變造或登載不實之文書罪）
行使第二百十條至第二百十五條之文書者，依偽造、變造文書或
登載不實事項或使登載不實事項之規定處斷。
中華民國刑法第30條
（幫助犯及其處罰）
幫助他人實行犯罪行為者，為幫助犯。雖他人不知幫助之情者，
亦同。
幫助犯之處罰，得按正犯之刑減輕之。

司法院資訊處製作；財團法人民間司法改革基金會備份。
